臺灣高等法院民事判決
110年度上易字第237號
上  訴  人  張維學  
被上訴人    駱清波  
            陳秀蘭  

上列當事人間損害賠償等事件，上訴人對於中華民國109年9月3
日臺灣新北地方法院109年度訴字第1406號判決提起一部上訴，
本院於111年6月14日言詞辯論終結，判決如下：
    主      文
上訴駁回。
第二審訴訟費用由上訴人負擔。
    事實及理由
一、上訴人主張：社團法人新北市獸醫師公會（下稱系爭公會）
    於民國106年9月27日召開第18屆第5分區會員會議（下稱系
    爭會議），由第17屆理事長駱清波（除標示姓名外，下與陳
    秀蘭合稱被上訴人）擔任系爭會議主席、幹事陳秀蘭辦理系
    爭會議會員親自出席及委託報到等工作，並提供出席人數之
    資訊予駱清波為報告。詎被上訴人明知伊於系爭會議時，認
    出席人數未過半數應不得開會而提出異議，卻於108年9月5
    日在臺灣新北地方檢察署（下稱新北地檢署）108年度他字
    第4985號（下稱第4985號）背信等案件偵訊時虛構陳稱：「
    當時親自出席加委託書55人，當時也問過告訴人（指上訴人
    ，下同），告訴人也同意」等語，使人誤認伊同意系爭會議
    出席人數未過半仍得開會。駱清波從未詢問伊是否同意開會
    ，伊亦未撤回對出席人數不足之異議，被上訴人所述顯與事
    實不符。又系爭會議之決議因違反內政部會議規範第7條、
    人民團體法第27條、人民團體選舉罷免辦法第9條等規定，
    經本院108年度上字第697號（下稱第697號）判決撤銷。被
    上訴人前開不實陳述，顯已破壞伊信譽，使伊社會評價遭到
    減損，侵害伊名譽權及信用權，爰依民法第184條第1項前段
    、第2項、第185條、第195條規定，請求被上訴人應連帶賠
    償伊新臺幣（下同）54萬元本息及刊登道歉啓事。原審判決
    上訴人敗訴，上訴人聲明不服，提起上訴，其上訴聲明：㈠
    原判決關於駁回伊下開第2項部分廢棄。㈡上開廢棄部分，被
    上訴人應連帶給付伊54萬元，及自起訴狀繕本送達翌日起至
    清償日止，按年息5％計算之利息（原審駁回上訴人刊登道歉
    啓事請求部分，上訴人未上訴，此部分已確定）。
二、被上訴人則以：伊等係依新北市政府社會局所核定章程開會
    ，雖本院判決撤銷系爭會議決議，然伊等斯時不知有違反章
    程規定，並無故意過失及不法性。退步言，縱認伊等具故意
    過失且行為不法，上訴人亦無權利受損等語，資為抗辯。其
    等答辯聲明：上訴駁回。
三、兩造不爭執事項：
　　駱清波、陳秀蘭各為系爭公會第17屆理事長、幹事，於106
    年9月27日系爭公會召開系爭會議時，駱清波擔任系爭會議
    主席，負責報告出席人數，陳秀蘭則負責辦理系爭會議會員
    親自出席及委託報到等工作，並提供確實出席人數之資訊予
    主席，上訴人於系爭會議中已提出出席人數未過半之異議，
    嗣上訴人對被上訴人提出刑事背信等告訴，經新北地檢署第
    4985號背信案件偵查中，陳秀蘭於108年9月5日上午11時30
    分許，在新北地檢署第302偵查庭（下稱系爭偵查庭）行訊
    問程序，陳稱：「當時親自出席加委託書55人，當時也問過
    告訴人，告訴人也同意」等語。另上訴人提起撤銷當選決議
    之訴，經本院第697號判決系爭會議所為會員代表當選之決
    議應予撤銷，業經確定在案，有系爭會議簽到表、本院第69
    7號確定判決及確定證明書可參，堪信為真實（原審卷43至6
    9頁、113頁）。
四、上訴人主張被上訴人於108年9月5日在新北地檢署接受偵訊
    時，就系爭會議出席人數未達法定過半數額仍逕行開會一事
    ，謊稱業經上訴人同意，致上訴人名譽權、信用權受損而請
    求被上訴人連帶損害賠償等語，為被上訴人否認，並以前詞
    置辯。經查：
　㈠按當事人主張有利於己之事實者，就其事實有舉證之責任，
    民事訴訟法第277條前段有明文規定。即民事訴訟如係由原
    告主張權利者，應先由原告負舉證之責，若上訴人先不能舉
    證，以證實自己主張之事實為真實，則被上訴人就其抗辯事
    實即令不能舉證，或其所舉證據尚有疵累，亦應駁回上訴人
    之請求。本件上訴人主張被上訴人不法侵害其名譽權及信用
    權，依民法第184條第1項前段、第2項、第185條、第195條
    規定，請求被上訴人負連帶損害賠償，則依上開舉證責任分
    配原則，應由上訴人就利己事實，負舉證責任。如無法證明
    ，其提起本件訴訟，即無理由。經查：
　⒈依前揭偵訊筆錄記載：「駱答：我是當時的主席，當時是幹
    事陳秀蘭、常務監事羅仕杰負責確認報到人數及委託書，他
    們跟我說多少人，我就跟大會報告多少人，當時應該有過半
    。」、「陳答：（庭呈交付審判裁定及高檢署處分書影本各
    一份）因為當時我是第一次辦，場面很混亂，雖然說當時也
    是親自出席加委託書55名，當時也問過告訴人，告訴人也同
    意，所以加上告訴人共56人，且當時參加會議的4個理監事
    都有聽到告訴人同意。」，此有前揭偵訊筆錄可參（新北地
    檢署第4985號卷43至44頁、本院卷137至141頁），另本院於
    111年3月16日準備程序時勘驗上開偵訊錄音光碟，該重要之
    偵訊內容均經前揭偵訊筆錄紀錄在卷（本院卷183頁），堪
    認陳秀蘭於108年9月5日接受新北地檢署檢察官偵訊時，係
    憑其個人記憶回想2年前即106年9月27日首次承辦大型會議
    ，當時場面相當混亂，曾詢問上訴人，上訴人有表示同意之
    陳述，衡情每個人記憶能力有別，或有過目不忘者，然亦有
    記憶錯誤或短暫失憶者，陳秀蘭所記憶內容與2年前發生之
    事實不一定完全相符，然難認陳秀蘭係出於侵害上訴人名譽
    權及信用權之故意，蓄意為不實陳述。況陳秀蘭係於接受偵
    訊時所為答辯，系爭偵查庭僅有兩造及檢察官、書記官在場
    ，整個偵訊過程不公開，是陳秀蘭自無意圖散布於眾，而故
    意或過失詆毀上訴人名譽權及信用權甚明。
　⒉駱清波就上開部分未有相關陳述，更難認其有侵害上訴人名
    譽權及信用權之故意及行為。又本院第697號判決理由認定
    ：「系爭選舉主席駱清波所為第1、2次出席人數之宣布，均
    係針對系爭決議方法即應出席人數是否合乎法定要件所為，
    是其既未對上訴人（即本件上訴人，下同）所為系爭選舉出
    席人數未過半數之異議，依前述會議規範之規定清點在場人
    數，即再次宣布出席人數過半後，逕行選舉，自難認已就上
    訴人上開異議事項為適法之處置．．」（原審卷65頁），僅能
    認定駱清波於系爭會議開會時，未針對上訴人就開會人數不
    足之異議為適法處置，難認駱清波有何侵害上訴人名譽權及
    信用權之行為，亦無從依本院第697號判決認定系爭會議所
    為會員代表當選之決議應予撤銷，即逕行認定駱清波對上訴
    人構成侵權行為。 
　㈡又按信用指經濟上的評價，係以經濟上活動的可信賴性為內
    容，除支付能力、履約意願外，尚應包括商品及服務在內；
    名譽指關於品行、聲譽、德性等社會上評價。對他人信用的
    侵害，指因其行為致他人在經濟上活動的可信賴性、支付能
    力，或商品、服務受到負面的評價（參王澤鑑，人格權保護
    的課題與展望㈢－人格權的具體化及保護範圍⑸－信用權，臺灣
    本土法學雜誌，91期，96年2月，第33至45頁）。查陳秀蘭
    僅陳述有問過上訴人，上訴人有同意等語，核其陳述內容與
    上訴人之經濟活動可信賴性、支付能力、履約意願等項目均
    無涉，自難認有侵害上訴人信用權之虞，亦無證證明上訴人
    因而在社會上遭受負面評價，是上訴人主張其名譽權受侵害
    等語，均非可信。
　㈢至於上訴人另主張被上訴人在系爭偵查庭所為前開陳述，違
    反內政部會議規範第7條、人民團體法第27條、人民團體選
    舉罷免辦法第9條等規定，構成侵權行為云云，惟前開規定
    均屬人民團體開會出席人數法定數額及委託出席之相關規定
    ，係就被上訴人辦理系爭會議事務之程序為規範，並非規定
    被上訴人在系爭偵查庭應為如何陳述，是上訴人執此主張被
    上訴人有違反保護他人法律，構成民法第184條第2項之侵權
    行為等語，於法無據。
五、綜上所述，上訴人主張被上訴人侵害其名譽權及信用權，依
    民法第184條第1項前段、第2項、第185條及第195條規定，
    請求被上訴人連帶賠償54萬元，及自起訴狀繕本送達翌日起
    至清償日止，按年息5％計算之利息，為無理由，不應准許。
    原審就此部分為上訴人敗訴判決，核無不合，上訴意旨指摘
    原判決此部分不當，求為廢棄改判，為無理由，應駁回其上
    訴。
六、本件事證已臻明確，兩造其餘之攻擊或防禦方法及所用之證
    據，經本院斟酌後，認為均不足以影響本判決之結果，爰不
    逐一論列，附此敘明。
七、據上論結，本件上訴為無理由，依民事訴訟法第449條第1項
    、第78條，判決如主文。
中　　華　　民　　國　　111 　年　　6 　　月　　28　　日
                  民事第四庭   
                      審判長法  官  傅中樂
                            法  官  管靜怡
                            法  官  呂淑玲
正本係照原本作成。
不得上訴。
中　　華　　民　　國　　111 　年　　6 　　月　　28　　日
　　　　　　　　　　    　　　書記官  雯琪